【裁判字號】    96,訴,310
【裁判日期】    970801
【裁判案由】    返還不當得利
【裁判全文】
臺灣苗栗地方法院民事判決               96年度訴字第310號
原      告  庚○○即劉政哲之.
                          之3.
            子○○即劉政哲之.
                          7之.
            辛○○即劉政哲之.
            壬○○即劉政哲之.
                          號
            丑○○即劉政哲之.
            癸○○即劉政哲之.
                          80.
            乙○○即劉政哲之.
                          之3.
            丙○○即劉政哲之.
                          7號.
共      同
訴訟代理人  江錫麒律師
複代理人    甲○○
            謝美瑩
被      告  戊○○
                          之2.
上列當事人間因請求返還不當得利等事件，本院於民國97年7 月
29日言詞辯論終結，判決如下：
    主  文
被告應將坐落苗栗縣後龍鎮○○段校寄埧小段第一零六之八地號
土地於民國八十二年五月二十日以分割繼承為登記原因，權利範
圍三分之一之所有權登記予以塗銷。
訴訟費用由被告負擔。
    事實及理由
甲、程序方面
    原告追加如主文第1 項所示之訴之聲明（見卷第347 頁），
    以及追加民法第767 條規定為訴訟標的（見卷第295 頁），
    並請求本院就起訴狀訴之聲明及前述追加訴之聲明擇一判決
    原告勝訴（見卷第347 頁），其請求之基礎原因事實均屬同
    一，且均不甚礙被告之防禦及訴訟之終結，經核均合於民事
    訴訟法第255 條第1 項第2 、7 款之規定，應予准許，合先
    敘明。
乙、實體方面
壹、兩造之聲明及陳述要旨
一、原告方面：
（一）坐落苗栗縣後龍鎮○○段校寄埧小段第106 之8 地號土地
      之應有部分3 分之1 （下稱「系爭土地」），為原告之父
      劉政哲與被告2 人之先父劉順清於民國（下同，除特別註
      明為農曆者外，均為國曆）81年8 月12日辭世時所遺留之
      遺產之一。劉順清生前曾於農曆65年11月15日召集4 名子
      女書立鬮分書，就其所有財產預分歸予4 名子女，另部分
      指定由長孫即原告乙○○取得，但鬮分書特別約定未繼承
      前，暫由劉順清委託代管理，雖系爭土地漏未列入上開鬮
      分書內，惟劉順清之子均知系爭土地與分予劉順清長孫即
      原告乙○○之同小段第106 之16地號相鄰，應一併由長孫
      即原告乙○○取得，並暫登記於原告之被繼承人劉政哲名
      下。
（二）劉順清去世後，由被告為土地登記代理人，製作遺產分割
      協議書，將系爭土地遺產分割為原告之被繼承人劉政哲取
      得，經全體繼承人在遺產分割協議書上蓋章，豈料被告於
      82年3 月17日，將遺產分割協議書連同其所製作之土地登
      記申請書，向苗栗縣竹南地政事務所提出申辦登記之際，
      竟將遺產分割協議書內「苗栗縣後龍鎮○○段校寄埧小段
      第106 之8 地號土地，權利範圍3 分之1 劉政哲1 人取得
      」全行竄改刪去，另偽列「苗栗縣後龍鎮○○段校寄埧小
      段第106 之8 地號土地，權利範圍3 分之1 戊○○1 人取
      得」1 行，致苗栗縣竹南地政事務所誤將系爭土地，於82
      年2 月20日登記由被告取得其所有權。
（三）爰依民法第179 、767 條規定提起本件訴訟，並聲明如主
      文第1 項所示或或被告應將系爭土地移轉登記返還原告等
      人，請求就上開訴之聲明擇一判決。另提出登記簿、除戶
      謄本、鬮分書、地籍圖、證明書、遺產分割協議書影本等
      件為證。
二、被告方面：
（一）原告之被繼承人劉政哲及被告2 人之父劉順清，於65年間
      召集4 子書立鬮分書時，因遺漏多筆土地未予分配，故另
      立遺產分割協議書3 份，上開遺產分割協議書與鬮分書完
      成時間，相去不遠，協議書就系爭土地之修改，乃經原告
      等人之被繼承人及其他兄弟同意蓋章，原告之被繼承人劉
      政哲對系爭土地歸屬於被告所有，自知甚詳，故劉政哲以
      其子即原告乙○○繼承相鄰同小段第106 之16地號土地，
      即推測一旁之系爭土地為其所有，應一併歸其繼承，顯屬
      無稽，並指被告竄改協議書內容云云，又與事實不符。
（二）分割協議書縱有修改，乃劉政哲同意後再予用印，否則劉
      政哲於81年9 月間申請自耕能力證明時，何以僅提報第10
      6 之16地號土地，而不及於系爭土地，嗣82年1 月28日兩
      造申報繼承農業用地免徵遺產稅證明，就繼承土地範圍之
      標示，亦未見劉政哲就系爭土地主張為其所有並提出申報
      ，反觀系爭土地為被告申報；再者，82年3 月5 日遺產登
      記清冊所列系爭土地歸被告繼承，而同小段第106 之16地
      號土地則由劉政哲繼承，故原告訴請返還土地顯無理由，
      並提出遺產分割協議書、自耕能力證明申請書、切結書及
      遺產清冊影本等件為證。
（三）聲明：駁回原告之訴。
貳、得心證之理由
一、兩造對於：劉順清於農曆65年11月15日，召集劉政哲、戊○○、己○○、丁○○4 子，書立如本院卷第8 至12頁影本所
    示之鬮分書，嗣劉順清於81年8 月21日死亡（劉順清之配偶
    劉林金蓮於80年5 月10日死亡），並遺有包括系爭土地在內
    之遺產，而劉順清死亡時之共同繼承人中，陳劉婉淑、賴劉
    婉湄、劉婉梅、劉婉嬌等4 女均拋棄繼承，由劉政哲、被告
    、己○○及丁○○4 子繼承，而劉政哲於97年5 月31日死亡
    ，原告等人為劉政哲之繼承人等事實，並不爭執，復有原告
    提出、被告不爭執其為真正之土地登記謄本、戶籍謄本影本
    （見卷第6 、7 、180 、312 至320 頁）、鬮分書（見卷第
    8 至12頁），以及本院依職權向苗栗縣竹南地政事務所調取
    系爭土地登記資料中之臺灣新竹地方法院民事庭通知影本（
    見卷第117 至120 頁）在卷可稽，應堪信為真實。
二、本件兩造之爭點在於：被告應否塗銷系爭土地之分割繼承登
    記，或將之移轉登記返還予原告。經查：
（一）按「繼承，因被繼承人死亡而開始」，民法第1147條定有
      明文，又按「繼承人自繼承開始時，除本法另有規定外，
      承受被繼承人財產上之一切權利、義務」，民法第1148條
      前段定有明文。是被繼承人死亡前，並無遺產，自無遺產
      分割可言，故傳統之鬮分書或分鬮書，若係訂立於被繼承
      人生前，因繼承尚未開始，即非遺產分割協議，從而劉順
      清於81年8 月21日死亡前，曾於農曆65年11月15日，召集
      劉政哲、戊○○、己○○、丁○○4 子所書立之鬮分書（
      見卷第8 至12頁），就其所有財產預分歸予該4 子，該鬮
      分書顯非遺產分割協議，並無從據為遺產分割登記之依據
      。況原告亦迭次自承系爭土地並未列入該鬮分書之分配內
      容（見卷第4 、44、276 頁），經核與證人丁○○到庭之
      證述（見卷第70頁）相符，足認無法依憑該鬮分書，據以
      判定應由何人繼承系爭土地。
（二）次按：「遺囑人依遺囑所為之遺贈，因依一方之意思表示
      即而成立，為屬無相對人之單獨行為」（最高法院95年度
      臺上字第817 號判決意旨參照）。又按：「依民法第1189
      條之規定，遺囑係屬要式行為，須依法定之方式為之，始
      有效力，否則依民法第73條前段規定，應屬無效」（最高
      法院71年度臺上字第1805號判決意旨參照）。查原告等人
      之被繼承人劉政哲及被告2 人之弟己○○雖出具證明書1
      件，記載：「茲證明家嚴劉順清生前分配土地時，將土地
      標示後龍鎮○○段校寄埧小段第106 之16及毗連（即鐵路
      東）願給長孫乙○○作為長孫田（地方習俗）並於登記後
      交由乙○○之父劉政哲代管至今屬實無訛」等語（見卷第
      14頁），所證明之內容縱使屬實，且所謂「鐵路東」確係
      指系爭土地，然劉順清該生前之意思，既無形諸書面，亦
      未訂立於上開鬮分書內，即未以民法第1189條規定之自書
      遺囑、公證遺囑、密封遺囑、代筆遺囑、口授遺囑等5 種
      法定方式為之，揆諸前揭說明，自不生遺囑或遺贈之效力
      ，是即使劉順清生前確有將系爭土地指定由原告乙○○取
      得之意思，該意思並未以具有法律上拘束力之方式予以表
      示，故無法據此認定系爭土地應由劉政哲或原告乙○○繼
      承取得。
（三）至劉政哲與被告，各自提出記載有系爭土地之自耕能力證
      明申請書影本（見卷第36、37、58頁），用以證明其繼承
      系爭土地，然上開自耕能力證明申請書，係申請人即劉政
      哲及被告各自單方面所製作，並無法據以證明系爭土地究
      應由何人繼承。
（四）原告等人主張：其被繼承人劉政哲、被告、訴外人己○○
      及丁○○4 人，曾訂立遺產分割協議書，約定將系爭土地
      遺產分割予劉政哲，經該4 人在前述遺產分割協議書上蓋
      章，但被告將該遺產分割協議書持向苗栗縣竹南地政事務
      所辦理登記時，將系爭土地「劉政哲1 人取得」全行刪去
      ，另偽列「戊○○1 人取得」，並提出遺產分割協議書影
      本1 件為證（見卷第20頁），被告則辯稱：此係筆誤才會
      更正，除蓋被告之章外，其他3 人蓋章在4 個角落等語（
      見卷第207 頁）。然劉政哲迭於本院陳稱：遺產分割協議
      書係向地政機關調來的，並非每個人都有一份，印章係大
      家交給被告去蓋的，遺產分割協議書上是被告的字，其等
      將印鑑章交給被告，由被告製作分割協議書等語（見卷第
      45 、50 、25 5、297 、298 頁），經核與證人丁○○到
      庭證稱：遺產分割協議書、遺產登記清冊上有伊的章，那
      時章都拿給被告蓋，那時大家感情都很好等語（見卷第71
      頁），以及被告自承遺產分割協議書係伊的筆跡等語（見
      卷第242 、25 5頁），以上陳述均相符合，足認上開原記
      載「劉政哲1 人」取得系爭土地之遺產分割協議書，縱使
      蓋用劉政哲、被告、己○○、丁○○4 人之印鑑章，但僅
      為被告1 人所書寫並蓋用4 人之印鑑章，故該遺產分割協
      議書原有系爭土地由劉政哲1 人分割繼承之記載，並未經
      劉政哲、己○○及丁○○3 人之同意，而嗣後刪除與修改
      為被告1 人所有之記載，亦同。
（五）被告抗辯：遺產分割協議書係與前述鬮分書同時製作，因
      鬮分書遺漏多筆土地未予分配，故另立遺產分割協議書3
      份，當時劉政哲、被告、己○○、丁○○4 人均在場，係
      由劉順清擬稿後被告繕寫等語（見卷第26、45、243 、32
      6 頁），然丁○○明確證述：鬮分書係66至68年間成立，
      遺產分割協議書係地政事務所登記要用的，係在登記前1
      、2 週內成立的等語（見卷第69頁），且觀其「被繼承人
      亡劉順清之遺產分割情形如左」之文義（見卷第29、32、
      33、121 、127 、129） ，應非劉順清在世時所訂立，豈
      有可能係上開鬮分書訂立時點後不久所成立。況其倘果真
      如被告所抗辯係在劉順清死亡前所訂立，則因被繼承人死
      亡前，並無遺產繼承可言，已如前述，故該遺產分割協議
      書，尚不生遺產分割之效力，則被告據此主張分割繼承系
      爭土地，並無理由。
（六）原告自承：交付印鑑章予被告時，是授權被告按照鬮分書
      去辦理登記等語（見卷第257 、276 頁），此與證人丁○○到庭之證述（見卷第298 頁）相符，而上開鬮分書既未
      有關於系爭土地之記載，已如前述，則系爭土地應非劉政
      哲、己○○及丁○○3 人授權被告辦理分割遺產繼承登記
      之範圍。又證人丁○○到庭證稱：劉政哲與被告所爭執之
      第106 之8 地號土地，當初父親有講，是要把那部分，分
      給長孫，但事情就是那麼巧，在鬮分合約書上漏掉那一筆
      ，是在96年2 、3 月間，因為高鐵苗栗站要徵收土地，才
      發現有這筆土地的問題，後來有召開家族聚會，希望解決
      問題，但是兩造都沒有辦法談，在81年至今年2 、3 月間
      ，完全沒有這筆土地的問題（見卷第70頁），沒看過本院
      卷第104 至232 頁苗栗縣竹南地政事務所提供之資料及遺
      產分割協議書，其等兄弟分割只有寫一份如本院卷第8 至
      12頁之分鬮書，沒有再寫其他的，被告所言非真實，前述
      遺產分割協議書，應該是送地政事務所登記所需要的文件
      ，當初81年劉順清過世後，其等兄弟將資料提供給被告戊○○包括印鑑章，辦理遺產登記，包括印鑑等過戶繼承所
      需要的資料，將印鑑交給被告前後，四兄弟並無約定或談
      到系爭土地要分給誰，不知道那地號，四兄弟這輩子對系
      爭土地分歸給誰，沒有任何談論或是約定，只有高鐵徵收
      後，才發現那筆土地，是在去年或前年的時候，老大劉政
      哲才發現怎會跑到被告即二哥那邊，才告訴其等，竹南地
      政的資料，是被告寫的，這些資料蓋其等之印鑑章，事前
      、事後，沒有讓另外3 兄弟知道內容是這樣子的，或者事
      前、事後沒有徵得另外3 兄弟的同意，系爭土地之登記，
      伊完全不知道，其他兄弟也不知道，當時把印鑑章交給被
      告去辦，意思是希望按照鬮分書去辦，鬮分書把系爭土地
      漏掉，其等沒有去記那些地號，是這次高鐵後才知道那個
      地號，當時把印鑑章交給被告時，不知道此地號及位置，
      漏掉，據伊所知，己○○之情形跟伊一樣，己○○也始終
      不知道系爭土地登記在被告名下，有聽到己○○也有講說
      不知道，一直到前兩年高鐵徵收才知道等語（見卷第297
      至299 頁），足認劉順清之繼承人即劉政哲、被告、己○○、丁○○4 人，直至前兩年臺灣高速鐵路辦理苗栗站附
      近土地徵收時，始知悉系爭土地之存在及已由被告辦理前
      述分割繼承登記之事實，因而，該4 人從未對系爭土地有
      何分割遺產之協議，故既非原告所述之該4 人曾協議由劉
      政哲1 人取得之後，遭被告1 人更改為被告1 人取得，亦
      非被告所述之該4 人曾對系爭土地為遺產分割協議而由被
      告取得，乃係由劉政哲、被告、己○○、丁○○4 人共同
      繼承後，未經任何遺產分割協議，而仍由該4 人所公同共
      有之土地，嗣劉政哲死亡後，現由原告8 人、被告、己○○、丁○○等人所公同共有者。
（七）按「為訴訟標的之權利，非數人共同不得行使者，固須數
      人共同起訴，原告之適格，始無欠缺。惟民法第821 條規
      定，各共有人對於第三人得就共有物之全部為本於所有權
      之請求，此項請求權，既非必須由共有人全體共同行使，
      則以此為標的之訴訟，自無由共有人全體共同提起之必要
      。所謂本於所有權之請求權，係指民法第767 條所規定之
      物權的請求權而言，故對於無權占有或侵奪共有物者，請
      求返還共有物之訴，對於妨害共有權者，請求除去妨害之
      訴，對於有妨害共有權之虞者，請求防止妨害之訴，皆得
      由各共有人單獨提起」，司法院著有院字第1950號，可資
      參照。次按：「民法第820 條前段所謂『本於所有權之請
      求』係指同法第767 條所規定之所有一物返還請求權、所
      有權妨害除去請求權及所有權妨害妨止請求權三種而言，
      至第821 條但書所謂『回復共有物之請求』則僅指『所有
      物返還請求權』（最高法院71年度臺上字第5073號判決意
      旨參照）。系爭土地既由劉政哲、被告、己○○、丁○○
      4 人所公同共有，已如前述，則被告登記為其所有，自屬
      對其他共有人公同共有系爭土地之所有權，有所妨害，則
      揆諸前揭說明，原告等部分公同共有人起訴請求除去妨害
      ，為有理由，應予准許，爰判決如主文第1 項所示，而本
      院既判准原告之請求，則原告另為返還系爭土地之聲明，
      及以民法第179 條規定為訴訟標的，本院即無庸另為准駁
      之諭知。
三、本件事證已臻明確，兩造其餘攻擊防禦方法及舉證，均核與
    判決結果無影響，爰不一一論述。
四、據上論結，原告之訴為有理由，依民事訴訟法第78條，判決
    如主文。
中    華    民    國    97    年    8     月    1     日
                  民事庭法  官  伍偉華
以上正本係照原本作成。
如對本判決上訴，須於判決送達後20日內向本院提出上訴狀。
                        書記官  黎東成
中    華    民    國    97    年    8     月    1     日


司法院資訊處製作；財團法人民間司法改革基金會備份。
